臺灣臺中地方法院民事判決　　　　　　 100年度保險字第25號
原　　　告　黃林美碧
訴訟代理人　王叔榮　律師
　　　　　　魏其村　律師
被　　　告　國華人壽保險股份有限公司
法定代理人　接管人財團法人保險安定基金接管小組召集人
　　　　　　謝良瑾
訴訟代理人　彭嬿婷
複代理人　　林涵如
上列當事人間給付保險金事件，本院判決如下：
    主      文
被告應給付原告新台幣壹佰零壹萬肆仟元，並自民國一百年七月
二十八日起至清償日止，按年息百分之五計算之利息。
訴訟費用新台幣壹萬壹仟零玖拾捌元由被告負擔。
本判決於原告以新台幣參拾參萬元為被告供擔保後，得假執行；
惟被告以新台幣壹佰零壹萬肆仟元為原告供擔保後，得免為假執
行。
    事實及理由
壹、兩造之聲明：
  一、原告：如主文第一項所示，訴訟費用由被告負擔，並陳明
      願供擔保，請准為假執行之宣告。
  二、被告：(一)原告之訴駁回。(二)訴訟費用由原告負擔。(三)若受
      不利判決，願供擔保請准免假執行。
貳、原告起訴主張：原告之配偶黃錦昌於民國78年5月21日向被
    告投保防癌終身壽險，並指定原告為保險受益人。嗣於80年
    間因牙疾久未痊癒，聽從中山大學附設醫院牙醫師之建議至
    台北孫逸仙紀念醫院（和信醫院前身）做進一步檢查，始初
    次驗出患有口腔惡性腫瘤（即口腔癌），經施行手術後，九
    年餘並未曾復發。直至89年5月間黃錦昌因口腔癌復發，改
    到國泰醫院手術治療，其後97年9月間口腔癌第三次復發，
    病情趨轉嚴重，經醫師建議需行化學治療，黃錦昌在家人同
    意及路程遠近考量下改到行政院國軍退除役官兵輔導委員會
    臺中榮民總醫院（下稱臺中榮總）治療。此段期間，黃錦昌
    分別於80年間、89年5月間、89年10月間、97年9月間、98年
    5 月間向被告申請醫療保險金、手術治療住院、住院放射線
    醫療等項目之保險給付，均獲如數理賠。惟黃錦昌98年5月
    27日因頸部腫塊，經臺中榮總診斷為口腔癌復發，而住院接
    受手術治療後，於99年6月25日因口腔癌併遠處轉移死亡，
    經原告於同年8月18日檢具防癌終身壽險相關文件向被告申
    請保險給付，被告竟於同年11月23日憑據黃錦昌因時隔久遠
    ，而錯誤記憶陳述之臺中榮民總醫院出院病歷摘要記載，而
    拒絕理賠。原告於98年5月27日至99年6月25日黃錦昌死亡期
    間應可獲得住院醫療保險金237,000元、手術治療保險金
    60,000元、未住院放射線醫療保險金85,500元、癌症出院療
    養金31,500元及癌症身故保險金600,000元，爰依保險金給
    付請求權，請求判決如聲明所示。
參、被告則以：依國華防癌終身壽險契約條款第14條、第26條及
    第22條之約定，請求癌症醫療及身故保險金須被保險人在契
    約生效日前，從未經任何醫療院所診斷罹患癌症，在生效日
    或復效日第91日起，而於本契約有效期間內經公立或本公司
    認可醫院診斷為初次罹患癌症。而依臺中榮總出院病歷摘要
    中之出、入院診斷及病史欄位皆明確記載：「left lower
    gingive canaer s/p op with metal plate
    reconstruction in 1988 and removed in 1999」（左下方
    牙齦癌於1988 年進行金屬板再造手術並在1999年被切除）
    ，並據臺中榮總兩份病歷摘要分別於診斷欄、備註欄及病史
    欄、991102複查欄載明：「left lower gingive canaer
    s/p op with metal plate reconstruction in 1988」（左
    下方牙齦癌於1988年進行金屬板再造手術），足證黃錦昌於
    投保前已罹患癌症，又臺中榮總兩份病歷摘要內容並未有黃
    錦昌自行陳述之記載，該資料確實無誤，故原告自應就本件
    已符合理賠要件負舉證之責等語，資為抗辯。
肆、經查：
  一、以下之事實為兩造所不爭，本院採為判決之基礎：
    (一)黃錦昌於78年5月21日以自己為保險人，向被告投保防癌
      終身壽險（保單號碼：00000000），並指定保險受益人為
      配偶即原告黃林美碧。
    (二)黃錦昌於99年6月25日因口腔癌併遠處轉移死亡。
    (三)臺中榮總於100年10月4日函稱（發文字號：中榮醫企字第
      1000018417號）：「…二：根據病患黃先生之主訴民國77
      年因口腔癌在外院接受第1次手術，後因第二原發口腔癌
      ，於97年再國泰醫院接受第2次手術，復因頸部淋巴轉移
      後，於98年在國泰醫院接受頸部淋巴廓清手術，後續之化
      學及放射線治療，因病患住在中部，便至本院進行，是以
      貴院來函問及「於該院初次診斷出罹癌及進行癌症手術之
      時間分別為何」之回覆可以第1次至本院門診之日期代表
      ，即於本院初次診斷出罹癌為98年5月27日，癌症手術日
      期為99年2月19日」。
    (四)被告對於原告主張之住院醫療保險金237,000元、手術治
      療保險金60,000元、未住院放射線醫療保險金85,500元、
      癌症出院療養金31,500元，及癌症身故保險金600,000元
      均無爭執，僅辯稱不應給付。
    (五)黃錦昌曾分別於80年間、89年5月間、89年10月間、97年9
      月間、98年5月間向被告申請醫療保險金、手術治療住院
      、住院放射線醫療等項目之保險給付，均如數獲得理賠。
  二、兩造所爭執者，為黃錦昌是否於保險契約生效前初次罹癌
      ？查被告公司主張黃錦昌於保險契約生效即初次罹癌，係
      以臺中榮總出院病歷摘要中之出、入院診斷及病史欄位皆
      明確記載：「leftlower gingive canaer s/p op with
      metal platereconstruction in 1988 and removed in
      1999」（左下方牙齦癌於1988年進行金屬板再造手術並在
      1999年被切除），臺中榮總兩份病歷摘要分別於診斷欄、
      備註欄及病史欄、及991102複查欄載明：「le ft lower
      gingivecanaer s/p op with metal plate
      reconstruction in 1988」（左下方牙齦癌於1988年進行
      金屬板再造手術），足證黃錦昌於投保前即已罹患癌症。
      惟經本院依被告之聲請，向臺中榮總函查黃錦昌在該院初
      次診斷出罹癌及進行癌症手術之時點為何？據該院復稱：
      「根據病患黃先生（黃錦昌）之主訴民國77年因口腔癌在
      外院接受第1次手術，後因第二原發口腔癌，於97年再國
      泰醫院接受第2次手術，復因頸部淋巴轉移後，於98年在
      國泰醫院接受頸部淋巴廓清手術，後續之化學及放射線治
      療，因病患住在中部，便至本院進行，是以貴院來函問及
      『於該院初次診斷出罹癌及進行癌症手術之時間分別為何
      』之回覆，可以第1次至本院門診之日期代表，即於本院
      初次診斷出罹癌為98年5月27日，癌症手術日期為99年2月
      19日」（本院卷第73頁），是有關被告所指黃錦昌於1988
      年罹癌之記載，實係黃錦昌之主訴，而非經臺中榮總確診
      ，被告主張黃錦昌經臺中榮總診斷出於保險契約成立前之
      77年即已罹癌云云，係屬誤解。況且被告公司所提出之臺
      中榮總病歷摘要（本院卷第56頁）記載黃錦昌初診日期為
      「98/5/27」，衡情自無可能由臺中榮總診斷出黃錦昌於
      十餘年前（1988年）罹癌。而黃錦昌於臺中榮總主訴罹癌
      之病史既屬罹患癌症多年後之事，且罹癌病患精神狀況不
      佳，以致於時間上有所誤認，係屬事理之常；被告公司復
      未舉證證明黃錦昌確於保險契約成立之前即已罹患癌症，
      其主張自非可採。至於被告主張主張應由原告就黃錦昌罹
      患癌症之主訴係錯誤舉證證明，亦非可採。
  三、從而，原告依保險契約之約定，請求被告應給付1,014,00
      0元，及自起訴狀繕本送達翌日（即100年7月28日）起至
      清償日止，按年息5%計算之利息，於法有據，應予准許。
      因本案事證已臻明確，兩造其餘主張陳述及所提之證據，
      均毋庸再予審酌，附此敘明。
  四、訴訟費用計原告所繳納之第一審裁判費11,098元，由敗訴
      之被告負擔。兩造陳明願供擔保，聲請宣告假執行及免為
      假執行，經核均無不合，爰分別酌定相當擔保金額予以准
      許。
伍、據上論結，原告之訴為有理由，依民事訴訟法第第78條、第
    390 條第2項、第392條第2項，判決如主文。
中    華    民    國   100    年    12    月    1     日
                  民事第二庭    法  官  王  銘
以上正本係照原本作成
如不服本判決，應於判決送達後二十日內，向本院提出上訴狀。
如委任律師提起上訴者，應一併繳納上訴審裁判費。
中    華    民    國   100    年    12    月    1     日
                                書記官